【裁判字號】    97,重訴,1047
【裁判日期】    990304
【裁判案由】    返還買賣價金
【裁判全文】
臺灣臺北地方法院民事判決            97年度重訴字第1047號
原      告  甲○○
訴訟代理人  林合民律師
複  代理人  魏憶龍律師
            陳郁倫律師
被      告  丁○○
訴訟代理人  黃坤鍵律師
複  代理人  孫寅律師
上列當事人間請求返還買賣價金事件，本院於中華民國99年2 月
10日言詞辯論終結，判決如下：
    主  文
原告之訴及假執行之聲請均駁回。
訴訟費用由原告負擔。
    事實及理由
壹、程序方面：
    查本件兩造於渠等簽訂之買賣契約第12條第3 項訂有合意管
    轄條款，依法庭地法即我國民事訴訟法第24條規定，應由我
    國法院管轄。又兩造並無契約準據法之明示，惟據買賣契約
    之文字及用語均為我國文字及一般交易習慣用語，且買賣交
    易之不動產在我國，並合意由我國法院管轄，應認兩造有適
    用我國法之默示合意，依涉外民事法律適用法第6條第1項之
    規定，應適用我國法，合先敘明。
貳、實體方面：
一、原告主張：
（一）伊於民國97年4 月17日與被告就坐落臺北市大安區○○○
      路○段161 巷55號之房地（下稱系爭房地）簽訂不動產買
      賣契約（下稱系爭買賣契約），約定買賣價金為新台幣（
      下同）5800萬元，並以被告提出系爭房地現已實際出租予
      訴外人己○○○○月可收20萬元高額租金之租賃契約書（
      下稱系爭租約）1 份做為系爭買賣契約之附件，表示伊買
      受被告所有之系爭房地後即可承受系爭租約而享有高額之
      租金收益。是伊於簽訂系爭買賣契約之同時，便依系爭買
      賣契約之約定，支付第一期價金580 萬元予兆豐國際商業
      銀行（下稱兆豐銀行）帳號000-00-000-0-0000-0 號之履
      約保證專戶，兆豐銀行即出具價金履約保證書，表明若於
      4個月內未能完成履約時，該履約保證專戶內之580萬元價
      金應依兩造合意之指示或依法院之確定判決處理。
（二）詎伊嗣後發現系爭房地乃由他人經營「普拉司服飾店 （P
      LUSupreme ）」，非如系爭租約所載由己○○○○，伊遂
      請被告提出己○○○○支付租金及扣繳稅捐之文件以證明
      系爭租約為真實合法，被告卻推託系爭租約已與己○○○
      ○實際上未扣繳及申報稅捐，以逃漏租賃所得稅，可見系
      爭租約涉及逃漏稅捐之違法內容；且伊至實地訪查發現，
      該「普拉司服飾店」並未使用發票，經伊要求開立發票後
      ，其竟提供高雄市激發國際有限公司（下稱激發公司）之
      營業發票抵充，足證系爭租約顯非正常交易之合約，違反
      誠信原則。
（三）由上可知，被告於兩造簽訂系爭買賣契約時，即刻意隱匿
      系爭租約涉及不法與承租人和實際使用人不同之重要交易
      資訊，使伊因受詐欺、陷於錯誤，進而與被告簽訂系爭買
      賣契約，並業已給付580 萬元買賣價金予上開兆豐銀行之
      履約保證專戶，故伊於97年6月4日爰依民法第88條、第92
      條規定，以存證信函對被告撤銷該簽訂系爭買賣契約錯誤
      之意思表示，並依民法第113條、第114條及不當得利之法
      律關係請求被告返還580 萬元，惟被告均置之不理，遂提
      起本訴訟，併依民法第184條第1項後段請求因提起本訴訟
      所須支付共三審級之律師費用。
（四）聲明：
   1、被告應同意兆豐銀行將帳號000-00-000-0-0000-0 號履約
      保證專戶內之580 萬元價金，及自97年6月5日起至清償日
      止，按週年利率百分之5計算之利息返還原告。
   2、被告應賠償原告所支出之律師費用50萬元。
   3、第1項聲明原告願供擔保請准宣告假執行。
   4、第2項聲明得為假執行。
二、被告則辯以：
（一）系爭房地位於臺北市地價最高之大安區，買賣價金高達58
      00萬元，原告於購買前即數度前往現場察看，已知系爭房
      地現由「普拉司服飾店」營業使用中；又兩造僅係約定由
      己○○○○每月租金20萬元予出租人，並未限制實際使用
      人須為己○○○○；況己○○○○發公司之負責人，激發
      公司又為眾多知名服飾品牌之銷售代理商，故其以個人名
      義承租系爭房地經商營利本屬合理，且其除承租系爭房地
      以PLUSupreme（普拉司）之名義對外營業外，尚於臺北誠
      品等地設有專櫃或門市；縱己○○○○普拉司服飾店」之
      實際負責人，對於出租人之租金收亦不生任何損害，承租
      人允許他人為租賃物之使用收益亦非法所禁止。
（二）另針對系爭租約未申報稅捐之部分，係因被告與己○○○
      ○意將納稅義務強制約定於系爭租約中，故將系爭租約第
      19條「本租金憑單扣繳由甲乙方負責向稅捐稽徵機關負責
      繳納」之條文塗銷，由雙方各自本於納稅義務辦理即可，
      非可謂係用以逃漏所得稅；即便出租人因此免繳租賃所得
      稅，對於買受系爭房地而繼受出租人地位之原告而言，並
      無不利，原告於簽訂系爭買賣契約前既已先行審閱系爭租
      約之內容始同意購買系爭房地，簽約後卻拒不履行給付價
      金，實違誠信。至「普拉司服飾店」是否應開立發票及是
      否得使用他人名義開立發票，本為行政機關商業管理事項
      ，與系爭買賣契約與租約無涉；且「普拉司服飾店」係激
      發公司負責人己○○○○立，原告自「普拉司服飾店」消
      費後取得激發公司之發票，乃屬當然之理。
（三）綜此，原告於簽訂系爭買賣契約前已知悉系爭房地為「普
      拉司服飾店」經營使用，並已審閱系爭買賣契約與租約之
      內容，被告當無隱匿或施用詐術致原告陷於錯誤之情事，
      原告以此為由撤銷簽訂系爭買賣契約之意思表示，並無理
      由；且就律師費用之給付亦非因被告侵權行為所造成之損
      害，原告此部分請求同屬無據。
（四）聲明：1、原告之訴及假執行之聲請均駁回；2、如受不利
      益判決，願供擔保請准宣告免為假執行。
三、兩造不爭執事項：
（一）97年4 月17日，兩造簽訂系爭買賣契約，並以系爭租約為
      附件，使原告買受被告所有之系爭房地後即可承受系爭租
      約而享有高額之租金收益。
（二）原告已支付第一期價金580萬元予兆豐銀行帳號000-00-00
      0-0-0000-0號之履約保證專戶，兆豐銀行並出具價金履約
      保證書，表明若於4 個月內未能完成履約時，該履約保證
      專戶內之580 萬元價金應依兩造合意之指示或依法院之確
      定判決處理。
（三）兩造於系爭買賣契約第12條其他約定事項第8 項約定：「
      雙方合意現有租賃（即系爭租約）於交屋交尾款時由甲方
      （即原告）承受並於交屋前須辦理換約手續」。
（四）系爭房地現以「普拉司服飾店」之名義對外經營使用中。
（五）原告於97年6月4日依民法第88條、第92條規定，以存證信
      函對被告撤銷該簽訂系爭買賣契約錯誤之意思表示，並請
      求被告返還580萬元。
四、本件爭點：
（一）被告訂約時有無刻意隱匿租約內容為不法及承租人與實際
      使用人不同之交易資訊，致原告受詐欺而陷於錯誤？
（二）原告是否可依民法第88條或第92條之規定撤銷系爭買賣契
      約之意思表示？
（三）承上，如原告可撤銷意思表示，可否請求被告返還兆豐銀
      行帳號000-00-000-0-0000-0號履約保證專戶內之580萬元
      價金及50萬元之律師費用？
五、得心證之理由：
（一）被告訂約時有無刻意隱匿租約內容為不法及承租人與實際
      使用人不同之交易資訊，致原告受詐欺而陷於錯誤？
   1、原告雖主張被告在簽訂系爭買賣契約時，刻意隱匿系爭租
      約涉及不法，系爭房地之承租人應係己○○○○實際使用
      人為經營普拉司服飾店不同等重要交易資訊，使伊因受詐
      欺、陷於錯誤方簽訂系爭買賣契約云云，然查：
   (1) 據證人即系爭房地之仲介人員乙○○到庭結證所稱「（房
      子買賣成交的情況如何？）我是賣方經紀人，當時曾經有
      同事告訴我原告要找房子，我們有帶原告去過幾個店面，
      原告有表示要買這間房子，我有親自帶原告去看。」、「
      （提示卷62、63頁）當時店有在營業中，我們當時接到店
      面是承租的情況，如果有需要去看裡面的話，我們是沒有
      陪同，當時有在外面看外觀，我沒有進去，原告有進去看
      ，我們都會建議買方用消費者的方式看房子」、「（買賣
      雙方協商時，在場有無聽到賣方提出現場房子是由承租人
      以外之第三人使用？）沒有印象」等語，與證人即系爭房
      地交易之代書丙○○證述「（當時簽約的狀況？）當天是
      下午，雙方已有談一段時間，達成共識後簽約…簽約當時
      ，沒有提到租金過高、租金是假的、房屋真正使用人為何
      等問題作討論」等語（見本院卷第69頁反面至第70頁、第
      71頁）可知，原告於決定簽訂系爭買賣契約前已和被告談
      論過一段時間，並曾至現場看過系爭房地之使用情形，原
      告明知系爭房地正在經營普拉司服飾店而未提出異議，且
      在簽訂系爭買賣契約當時亦未就此點為特別之反應或約定
      ，足認被告於出賣系爭房地時，未隱匿系爭房地為經營普
      拉司服飾店之資訊。
   (2) 又原告固爭執系爭房地之承租人依系爭租約應為己○○○
      ○所親自使用，而非用以經營普拉司服飾店云云；惟普拉
      司服飾店係激發公司旗下經營之品牌，激發公司之負責人
      即為己○○○○，有激發公司高雄市政府營利事業登記證
      、求才網站及有限公司設立登記表在卷可稽（見本院卷第
      37頁至第41頁、第128頁至第129頁），堪信為真實。是以
      ，普拉司服飾店為己○○○○之激發公司在臺北地區設立
      之服飾門市至明；且雖己○○○○告簽訂系爭租約後，未
      以個人之名義使用系爭房地，然衡諸常情，一般店面租給
      他人營業，僅由負責人出面以個人名義與出租人簽訂租賃
      契約之情形在所多有，此同有斯時已從事仲介業務長達15
      年之證人戊○○之證言可佐（見本院卷第72頁）。故原告
      於簽訂系爭買賣契約時，既已參閱被告與己○○○○系爭
      租約，亦經由至現場察看之方式而知悉系爭房地現正經營
      普拉司服飾店，則被告即無故意隱匿如原告所主張承租人
      與實際使用人不同之交易資訊，原告主張己○○○○自使
      用系爭房地，非用以經營普拉司服飾店，並無理由。
   (3) 另原告主張普拉司服飾店未以自己商店之名義開立發票，
      反以激發公司之名義開立發票，系爭租約中被告與己○○
      ○○19條關於稅捐之約定又予以刪除，可見系爭租約涉及
      逃漏稅等不法情事，且為被告於簽訂系爭買賣契約時刻意
      隱匿云云；惟普拉司服飾店乃己○○○○激發公司旗下經
      營之品牌，並為激發公司在臺北地區設立之服飾門市，業
      如上述，觀諸一般中小企業之經營模式，多會為了節省稅
      賦而用不同之名稱設立多家經營主體，以降低各個經營主
      體之營業額，減少課徵之稅率，甚會因此使其中某一經營
      主體之銷售額未達20萬元以上而經核定為免用發票之小規
      模營業人，得免辦理營利事業所得稅結算申報（其計算方
      式區分是否依規定設帳記載並保存相關憑證而有不同，於
      此不另贅述）。故證人己○○○○「忠孝東路部分，是服
      飾店，沒有開發票，是免用發票，因為營業額未達發票數
      額」、「（該商號是否有設立營業登記？）沒有。激發公
      司和服飾店之間，只是因為節稅使用」、「（是否在臺北
      市的交易開高雄市的發票？）那是我公司的發票沒錯。我
      那邊本來是免用發票，但是如果消費者需要還是會開。」
      等語（見本院卷第73頁），尚屬合理。至己○○○○確依
      法申報營利事業所得稅，乃行政機關與己○○○○查核事
      項，與出租人無涉，當不可因普拉司服飾店未以自己商店
      之名義開立發票遽認被告與己○○○○訂之系爭租約即有
      逃漏稅之不法情事。
   (4) 此外，被告與己○○○○系爭租約第19條關於稅捐之約定
      予以刪除，然契約該如何約定，本由雙方當事人合意訂之
      ，非必以固定格式之契約範本為準，亦不以書面文字為限
      ，被告與己○○○○6年8月7日簽訂系爭租約時，約定雙方
      各本於納稅義務辦理納稅事宜，而未訴諸文字，乃渠等就
      系爭租約約定之履約方式，渠等當應依法各自申報渠等所
      應繳納之稅賦，原告以被告與己○○○○爭租約第19條關
      於稅捐之約定予以刪除而主張被告隱匿租約內容為不法，
      應無理由。
   2、綜上，兩造於簽訂系爭買賣契約前，已就契約內容談論過
      一段時間，被告並已先提供系爭租約予原告審閱，原告亦
      親至系爭房地現場看過目前使用情形，以系爭買賣契約價
      金高達5800萬元之條件觀之，一般人當會在簽訂系爭買賣
      契約前就有疑問之處加以釐清，原告也自承有詢問臺灣友
      人若干問題（見本院卷第21頁）；況己○○○○6年8月7日
      起至98年3月2日止，每月仍均有將租金匯予被告（見本院
      卷第58頁至第61頁），符合系爭租約及系爭買賣契約之約
      定；併參證人乙○○之證詞「（是否清楚協商，買方用何
      理由說不買房子？）是在4月份5月份，當時景氣面不佳，
      市場變化較大，價錢沒有像當初預期，在簽約後原告有跟
      我這樣說。」等語（見本院卷第70頁反面），當可知被告
      並無於簽訂系爭買賣契約時刻意隱匿系爭租約內容為不法
      或承租人與實際使用人不同等交易資訊，原告於簽訂系爭
      買賣契約後，方因景氣面等他項環境因素，空言諉稱無印
      象曾詢問友人有關系爭租約第19條之問題、藉詞要求被告
      提供租賃所得稅扣繳憑單等，與系爭買賣契約和系爭租約
      履行無涉之理由拒絕繼續履行系爭買賣契約，復未舉實證
      以佐，故原告主張其因受被告詐欺而陷於錯誤訂立系爭買
      賣契約，為無理由。
（二）原告是否可依民法第88條或第92條之規定撤銷系爭買賣契
      約之意思表示？
      原告既業經本院認定未因被告詐欺而陷於錯誤訂立系爭買
      賣契約，已如前述，自不可依民法第88條或第92條之規定
      撤銷系爭買賣契約之意思表示，並不得請求被告返還兆豐
      銀行帳號000-00-000-0-0000-0號履約保證專戶內之580萬
      元價金及50萬元之律師費用，乃屬當然。
六、綜上所述，原告於簽訂系爭買賣契約前，已先行審閱系爭租
    約，且親至系爭房地現場看過目前使用情形，系爭租約之承
    租人迄今仍依約履行義務，被告核無在訂約時有刻意隱匿租
    約內容為不法及承租人與實際使用人不同等交易資訊，致原
    告有受詐欺而陷於錯誤之情事。從而，原告依民法第88條、
    第92條之規定撤銷簽訂系爭買賣契約錯誤之意思表示，並依
    民法第113條、第114條及不當得利之法律關係請求被告返還
    兆豐銀行帳號000-00-000-0-0000-0號履約保證專戶內之580
    萬元，及自97年6 月5日起至清償日止，按週年利率百分之5
    計算之利息，併依民法第184條第1項後段之規定請求給付因
    提起本訴訟所須支付共三審級之律師費用50萬元，洵屬無據
    ，應予駁回。
七、原告之訴既經駁回，其假執行之聲請應併予駁回。
八、本件事證已臻明確，兩造其餘攻擊防禦方法與判決之結果不
    生影響，爰不另贅論，併此敘明。
九、訴訟費用負擔之依據：民事訴訟法第78條。
中    華    民    國    99    年    3    月    4    日
                  民事第二庭  審判長法  官  張松鈞
                                    法  官  陳秀貞
                                    法  官  羅郁婷
以上正本係照原本作成。
如對本判決上訴，須於判決送達後20日內向本院提出上訴狀。
中    華    民    國    99    年    3     月    5     日
                                     書記官  楊婷雅

司法院資訊處製作；財團法人民間司法改革基金會備份。
